臺灣臺北地方法院民事判決　　　　　　 96年度重訴字第324號
原　　　告　中信期貨股份有限公司
法定代理人　乙○○
訴訟代理人　周瑤敏律師
被　　　告　甲○○
上列當事人間清償債務事件，本院於民國8月20日言詞辯論終結
，判決如下：
    主  文
被告應給付原告新臺幣玖佰伍拾壹萬陸仟伍佰肆拾柒元，及自民
國九十五年十月三十一日起至清償日止，按年息百分之五計算之
利息。
訴訟費用由被告負擔。
    事實及理由
一、原告起訴主張：被告於民國94年5月31日至原告處簽訂受託
    契約及風險預告書（下稱系爭受託契約），開立期貨交易帳
    戶，從事期貨交易。被告隨即於94年6月1日透過原告進行臺
    灣證券交易所股價指數選擇權（下稱臺指選擇權）時間價差
    組合交易。惟當日盤中被告交易帳戶內權益數轉為負值，屬
    超額損失之狀況，原告營業員立即以多次電話向其追繳，並
    陸續多次發催繳通知書請被告補繳保證金，惟被告並未補繳
    ，隔日即同年月2日權益數亦繼續下降，原告乃於當日依系
    爭受託契約第11條第1款約定逕行代為反向沖銷，該日收盤
    結算後之帳戶損失為新臺幣（下同）9,516,547元。之後，
    原告又多次通知被告於94年6月7日8時30分前清償債務，但
    被告仍置之不理，原告乃於該日向臺灣期貨交易所提報被告
    為違約戶，並依系爭受託契約第16第1款約定，向被告追償
    原告因此所受之損害9,516,547元等語。並聲明：被告應給
    付原告9,516,547元，並自支付命令送達之翌日起起至清償
    日止，按年息5%計算之利息。
二、被告辯以：被告於94年5月31日在原告開戶並下單從事臺指
    選擇權時間價差組合交易，依臺灣期貨交易所之規定，原本
    不用收取保證金，惟臺灣期貨交易所曾在94年5月13日發函
    給各期貨商，指期貨商得向此類時間差組合單收取保證金。
    該公函發出數日後，被告簽訂系爭受託契約、開戶，並於94
    年6月1日首次在原告處下單買賣，尚時依照系爭受託契約及
    臺灣期貨交易所期貨交易規則，原告若欲對此種時間差組合
    單收取保證金，應要求被告事先提出足額保證金，但原告並
    未為任何表示，直至翌日即同年月2日突然將被告帳戶鎖住
    ，並陸續催促被告補繳保證金。依臺灣期貨交易所上開函釋
    ，原告就臺指選擇權時間差組合交易是否加收保證金，係衡
    諸其本身判斷，但無論如何不可能94年6月1日不收保證金，
    而6月2日馬上變更規則，強令被告繳交保證金，顯不符契約
    自由原則等語。並聲明：原告之訴駁回。
三、兩造不爭執之事實：
　(一)被告於94年5月31日與原告簽訂系爭受託契約，開立期貨交
    易帳戶，有原告開戶文件1份附卷可稽（見本院卷第17 至24
    頁）。
　(二)被告於94年6月1日透過原告進行臺指選擇權時間價差組合交
　  易，有被告94年6月1日期貨買賣報告書在卷可證（見本院卷
    第25至31頁）。
　(三)依照臺灣期貨交易所94年6月1日當時規定，投資人為臺指選
    擇權時間價差組合交易，無庸先行繳交保證金，即可下單。
    但倘因逆向市場，致使客戶之組合單部位成交時，發生該部
    位為收取權利金而非繳交權利金之情形，考量風險程度，請
    期貨商以選擇權市值進行盤中部位市場風險控管，並得於必
    要時依臺灣期貨交易所業務規則第55條規定，對客戶加收保
    證金，有臺灣期貨交易所94年5月13日台期結字第094000362
    01號函附卷可憑（見本院卷第7頁）。
　(四)臺指選擇權之交易時間為營業日上午8時45分至下午1時45分
    。本件被告於94年6月1日之下單狀況，及原告之營業員電話
    通知追繳保證金之過程如下，並有被告94年6月1日下單後至
    94年6月2日強制平倉前電話催繳錄音譯文（系爭電話催繳錄
    音譯文）可證（見本院卷第68至72頁）：
  1.下午1時5分左右，被告先少量下單，原告營業員立即以電話
    要求被告匯入保證金始可為之。
  2.下午1時14分，被告權益數轉為負值，原告營業員立即以電
    話向其追繳，要求被告在收盤前補足保證金2萬元。
  3.下午1時44分即收盤前，被告又大量下單。
  4.原告營業員於當日收盤後，立即聯繫被告及其配偶，請被告
    補繳保證金。
  5.隔日開盤前，原告營業員以電話通知被告補繳保證金。
　(五)原告之損害金額為9,516,547元，有被告94年6月2日期貨買
    賣報告書、被告違約案件申報書存卷足稽（見本院卷第35至
    44頁、第49至51頁）。
四、本件原告依系爭受託契約第16條之法律關係請求被告給付9,
    516,547元及其法定利息，則為被告所否認，並以前開情詞
    置辯。是本件兩造之爭點厥為：(一)臺灣期貨交易所並未就臺
    指選擇權時間差交易，要求交易人於下單前繳交保證金，則
    原告於被告下單後，可否要求被告繳交保證金？依據為何？
    (二)原告得否依系爭受託契約第11條第1項第1、2款約定將被
    告之臺指選擇權時間差交易強制平倉？(三)原告依系爭受託契
    約第16條為請求權基礎是否有理由？茲析述如下：
  (一)臺灣期貨交易所雖未就臺指選擇權時間差交易，要求交易人
    於下單前繳交保證金，但原告於被告下單後，仍可依據臺灣
    期貨交易所業務規則第55條規定及系爭受託契約第7條第4項
    約定要求被告繳交保證金：
  1.按投資人為臺指選擇權時間價差組合交易，無庸先行繳交保
    證金，即可下單。但倘因逆向市場，致使客戶之組合單部位
    成交時，發生該部位為收取權利金而非繳交權利金之情形，
    考量風險程度，期貨商得以選擇權市值進行盤中部位市場風
    險控管，並得於必要時依臺灣期貨交易所業務規則第55條規
    定，對客戶加收保證金，為兩造所不爭執，並有臺灣期貨交
    易所94年5月13日台期結字第09400036201號函附卷可憑（見
    本院卷第7頁）。亦即客戶下單後，期貨商應以實際損益進
    行風險控管，並得於客戶下單之後，隨時依臺灣期貨交易所
    業務規則第55條規定，要求客戶繳交保證金。況且，期貨商
    就臺指選擇權時間價差組合交易未事先收取保證金，並不表
    示期貨商應放棄就委託人交易部位之風險控管。從而，原告
    主張伊為風險控管，得隨時要求被告繳交保證金，並無違法
    等語，即為可取。
  2.又系爭受託契約第7條第4項後段約定：甲方（即被告，下同
    ）同意乙方（即原告，下同）為風險控管之必要，得隨時訂
    定數額更高之交易保證金或依期貨商管理規則第46條之規定
    另加收保證金，乙方並得隨時通知甲方依該數額於期限內繳
    足，否則乙方得逕行行使本契約第11條之權利（代沖銷），
    為兩造所不爭執，且有系爭受託契約存卷足稽（見本院卷第
    19 至20頁）。是原告主張伊於94年6月1日、2日強制平倉前
    ，係依系爭受託契約第7條第4項約定通知被告繳交保證金等
    語，亦為可取。
  3.再者，因選擇權交易具有相當之風險，為控管風險，如委託
    人持有部位後，因市場行情波動，導致其帳戶內之保證金餘
    額低於維持保證金時，期貨商應即通知委託人補繳保證金至
    原始保證金標準。委託人未能於限期內補足差額者，期貨商
    即得代為沖銷。換言之，委託人交易帳戶內之權益總值，低
    於維持保證金時，期貨商即得代為沖銷，此與系爭受託契約
    第11條第1項第1款（見本院卷第19頁）約定一致，且委託人
    帳戶中之保證金餘額低於維持保證金時，即應繳保證金至原
    始保證金之數額，亦與系爭受託契約第10條（見本院卷第19
    頁）約定委託人有維持保證金之義務，亦相符合。上述制度
    亦見諸臺灣期貨交易所對務規則第57條及期貨商管理規則第
    49條第1項之規定。況查，若被告經通知未補繳保證金，或
    權益值數已低於維持保證金時，原告依系爭受託契約第11條
    約定，得不經通知逕行沖銷被告交易部位，已如上述，遑論
    本件被告帳戶中之權益總值已降至負數，而有所謂超額損失
    （overloss）之情形，有被告94年6月1日期貨買賣報告書可
    證（見本院卷第25至31頁），原告當然須進行風險控管。則
    被告抗辯伊於下單時即無庸繳交保證金，原告嗣後即不得持
    任何理由要求伊補繳，原告要求伊補繳保證金為單方面變更
    契約內容，違反公平交易法云云，顯係誤解臺灣期貨交易所
    業務規則第55條規定及系爭受託契約第7條第4項、第10 條
    之約定，而顯不足採。
  (二)原告得依系爭受託契約第11條第1項第1、2款約定將被告之
    臺指選擇權時間差交易強制平倉：
  　按系爭受託契約第11條第1項第1款、第2款約定：代沖銷之
    條件與相關事項：1.有下列各款情形之一時，乙方得不經通
    知甲方逕行沖銷甲方交易之部份或全部之部位：(1)甲方之權
    總值，已低於維持保證金時。(2)甲方未於期限內繳交追加保
    證金時…（見本院卷第19頁）。查，被告交易帳戶內之權益
    數於94年6月1日盤中已為負數，已如上述，是其權益數已屬
    超額損失（overloss）之狀況。原告得依系爭受託契約第7
    條第4項約定通知被告繳交保證金，亦有如述，而原告於當
    日陸續多次發催繳通知，請被告補足保證金，有期貨保證金
    催繳通知書3紙附卷足稽（見本院卷第32至34頁），且原告
    之營業員以電話通知被告追繳保證金，亦有系爭電話催繳錄
    音譯文可證（見本院卷第68至72頁），惟被告均未補繳，其
    情形已符合系爭受託契約第11條第1項第1款、第2款約定之
    要件。是原告於94年6月2日依系爭受託契約第11條第1項約
    定逕行代被告將其臺指選擇權時間差交易為反向沖銷即強制
    平倉，核屬適法。從而，被告辯稱原告不得代為強制平倉云
    云，為不可採。
  (三)原告依系爭受託契約第16條第1項為請求權基礎，請求被告
    給付9,516,547元，為有理由：
  　又按系爭受託契約第16條第1項約定：甲方委託乙方代為進
    行期貨交易，…如因可歸責於甲方之事由致乙方受有損害，
    甲方應對乙方負損賠償責任（見本院卷第20頁）。查，原告
    於94年6月2日依系爭受託契約第11條第1項約定逕行代被告
    將其臺指選擇權時間差交易強制平倉，該日收盤結算後被告
    帳戶損失為9,516,547元，有被告94年6月2日期貨買賣報告
    書在卷可證（見本院卷第35至44頁），原告上開損害自係可
    歸責於被告之事由所致。之後，原告又多次通知被告於94年
    6 月7日上午8時30分前清償上開9,516,547元，但被告仍置
    之不理，原告乃於當日向臺灣期貨交易所提報被告為違約客
    戶，此有保證金追繳通知書4紙、委託人違約案件申報書1份
    可證（見本院卷第45至51頁）。是原告主張伊得系爭受託契
    約第16條第1項約定，向被告追償所受損害9,516,547元，即
    為可取。
五、從而，原告依系爭受託契約第16條第1項之法律關係請求被
    告給付9,516,547元，並自支付命令送達之翌日即95年10月
    31 日起起至清償日止，按年息5%計算之利息，為有理由，
    應予准許。
六、因本案事證已臻明確，兩造其餘主張陳述及所提之證據，均
    毋庸再予審酌，附此敘明。
七、據上論結，本件原告之訴為有理由，依民事訴訟法第78條，
    判決如主文。
中　　華　　民　　國　　96　　年　　9 　　月　　6 　　日
                  民事第三庭    法　官　曾啟謀
以上正本係照原本作成
如對本判決上訴，須於判決送達後20日內向本院提出上訴狀
中　　華　　民　　國　　96　　年　　9 　　月　　6 　　日
                       　　　　 書記官　王月伶
